臺灣新竹地方法院民事判決　　　　　　　93年度簡上字第88號
上　訴　人　丙○○
訴訟代理人　林進塗律師
複　代理人　黃淑美
被上訴人　　乙○○○
上列當事人間給付票款等事件，上訴人對於中華民國93年5月7日
本院新竹簡易庭92年度竹簡字第772號簡易判決提起上訴，經本
院於民國94年6月29日辯論終結，判決如下：
    主  文
原判決廢棄。
被上訴人在第一審之訴駁回。
第一、二審訴訟費用由被上訴人負擔。
    事實及理由
一、被上訴人起訴主張：
（一）上訴人於民國91年9月5日簽發以新竹區中小企業銀行北門
      分行為付款人，面額新臺幣（下同）50萬元，票載發票日
      為91年10月5日之支票一紙，持向被上訴人借款50萬元，
      除曾於91年9月5日借款當時及91年10月5日、90年11月5日
      及90年12月5日支付利息各1萬元外，本息迄今均未清償。
      經被上訴人於92年2月10日提示上開票據，亦未獲清償，
      為此本於票據及清償借款之法律關係，請求上訴人給付欠
      款50萬元及自92年2月10日起至清償日止之利息（原審為
      被上訴人全部勝訴之判決，上訴人聲明不服）。
（二）上訴人所提出之記載「50萬～12/4收回付月初91.10/4入
      10,000 11/4入10,000.- 12/4止收回」之字據，雖係被上
      訴人出具，惟該字據係因上訴人曾於91年11月4日向被上
      訴人另借50萬元款項，而以訴外人胡良金所簽發，未載發
      票日期之面額50萬元之支票為擔保，並事先言明僅係暫押
      ，日後將另以支票為擔保而換回，91年12月4日上訴人取
      回胡良金之票據，被上訴人順手記載，真意乃在提醒兩造
      ，上訴人業已收回胡良金簽發之票據，而非被上訴人已收
      回上訴人清償之50萬元，上訴人執該字據欲做為已清償被
      上訴人款項之證明，殊非可採。該字據所載10/4入10,000
      、11/4入10,000之記載係誤記，兩造均已清楚明瞭上開記
      載是被上訴人之筆誤，上訴人自不得執該記載不完全之字
      據以為清償之證明。
（三）上訴人除本件系爭之50萬元外，尚向被上訴人借用如下之
      款項：
      １、91年11月4日向被上訴人借款50萬元，而以胡良金簽
          發之未載發票日之面額50萬元票據為擔保，已如上述
          ，胡良金所簽發之票據於91年12月4日由上訴人取回
          後，上訴人另於91年12月23日向被上訴人借款40萬元
          ，被上訴人先扣利息22,500元後，匯款377,500元與
          上訴人，上訴人連同91年11月4日之借款50萬元，一
          併簽發92年2月14日，面額90萬元之支票以為擔保。
      ２、91年12月6日向被上訴人借款40萬元，同年月11日借
          款20萬元，而簽發票載發票日92年2月10日面額60萬
          元之票據以為擔保。
      ３、92年1月22日向被上訴人借款20萬元，而簽發92年2月
          22 日面額20萬元之票據以為擔保。
      若上訴人已清償91年9月5日所借之50萬元款項而被上訴人
      未將系爭票載發票日為91年10月5日之面額50萬元票據返
      還，上訴人何以未於嗣後之各筆借款提供之票據擔保中作
      扣票之動作，而仍提供足額之票據擔保？足見上訴人所為
      陳述並非真實。
（四）被上訴人於92年3月12日委託甲○○所屬之世祥財務管理
      顧問服務處向上訴人催討連同本件50萬元債務在內之220
      萬元。同年月19日被上訴人與甲○○同至上訴人經營之昆
      蟲館向上訴人索討債務時，上訴人交出胡良金50萬元之支
      票及120萬元本票後，表示無力償還系爭50萬元票款，被
      上訴人始同意系爭50萬元票款待120萬元本票票款取得後
      再為商討，錄音譯文雖大致與當日對話相同，惟並不詳實
      ，自不得作為上訴人已清償系爭50萬元票款之證據。
    並答辯聲明：上訴駁回。
二、上訴人則以：
（一）上訴人於91年9月5日向被上訴人借款50萬元，並以系爭91
      年10月5日面額50萬元之票據以為擔保，上訴人於91 年10
      月5日借款之清償期屆至前，業已經被上訴人同意，將清
      償期往後延兩個月，上訴人並於91年10月4日、同年11月4
      日各支付利息1萬元，同年12月4日即籌款50萬元在上訴人
      經營之昆蟲館中清償50萬元，被上訴人始出具「50萬
      ~12/4收回」字據。上訴人清償後，被上訴人並未交還系
      爭50萬元之票據。若上訴人未依約於91年12月4日清償50
      萬元，以被上訴人職司代書工作，以放貸為業，當會於91
      年12月5日向銀行提示系爭50萬元票據，豈會延至92年2月
      10日方為提示，並延至92年10月3日系爭支票追索權時效
      屆滿前始提出支付命令聲請。故上訴人確實已於91年12月
      4日清償系爭借款。
（二）上訴人向被上訴人之各筆借款，均簽發足額之票據以為擔
      保，從未以訴外人胡良金之支票為擔保，被上訴人稱上訴
      人於91年11月4日借款時，曾提供胡良金簽發之50萬元票
      據為擔保，並非事實，若上訴人於11月4日借款時係以胡
      良金簽發，未載發票日之支票為擔保，被上訴人豈肯收受
      未載發票日之票據？且若字據上所載91年12月4日收回者
      為票據，何以被上訴人不直接填載收回者為票據而係填載
      「50萬～12/4收回」？被上訴人所稱記載91年12月4日收
      回者，係上訴人於是日收回胡良金之票據云云，並非可採
      。
（三）胡良金所簽發面額50萬元之票據，上訴人係於92年3月19
      日交付與黑道討債公司之甲○○及被上訴人，甲○○及被
      上訴人並於是日提示兌現。92年3月19日黑道討債公司之
      甲○○與被上訴人於收受胡良金簽發之面額50萬元票據及
      作為擔保之120萬元本票後，僅一再要求胡良金之支票須
      兌現及120萬元須於92年4月20日備妥，並未另行要求給付
      系爭50萬元票款，足見上訴人確實已於91年12月4日清償
      本件借款，否則，以世祥財務管理顧問服務處係一黑道討
      債公司，若上訴人除92年3月19日被催討之170萬元外尚欠
      本件50萬元借款，何以黑道討債公司之甲○○僅向上訴人
      催討170萬元？另被上訴人及甲○○於92年4月19日（收據
      日期記載為20日）之收據中，記載被上訴人收到上訴人給
      付之現金10萬元及110萬元之票據一紙，上訴人尚從給付
      之現金10萬元中扣除被上訴人所欠兩造合夥養牛之工資及
      飼料款46,000元，若上訴人尚欠被上訴人系爭票款50萬元
      ，豈能讓上訴人自給付之現金中再為扣抵金額？上訴人既
      已於91年12月4日清償系爭票款完畢，被上訴人再為本件
      請求，顯無理由。
  並上訴聲明：（一）原判決廢棄。（二）被上訴人在第一審之
  訴駁回。
三、本件上訴人對於曾簽發系爭票據，以為91年9月5日向被上訴
    人借款50萬元之擔保等事實，均不爭執，兩造主要爭執者，
    厥為上訴人已否清償系爭50萬元之債務？應否負系爭票據之
    發票人責任。經查：
（一）上訴人對於其業於91年12月4日清償系爭票據債務一節，
      提出被上訴人所書立「50萬～12/4收回付月初91.10/4 入
      10,000- 11/4入10,000.- 12/4止收回」之字據為證。被
      上訴人對於該字據係其所書立，並不爭執，雖該字據並未
      明確指出係就兩造何筆債權債務為記載，惟依該字據之文
      義記載仍可知悉，被上訴人曾就兩造間之一筆50萬元債務
      ，於91年10月4日、91年11月4日各收受10,000元，並於91
      年12月4日收回50萬元。雖被上訴人辯以上開字據係表示
      上訴人於91年12月4日收回胡良金所簽發，未載發票日，
      用以作為91年11月4日另筆50萬元債務擔保之票據，然依
      兩造間相互往來之金錢債務關係，本院認被上訴人所辯系
      爭字據係代表上訴人收回票據而非被上訴人收回借款云云
      ，並非可採，該字據已足作為上訴人清償債務之證明。茲
      析述如下：
  １、兩造間多次金錢借貸債務，依被上訴人所提「220萬支票
      說明」（見本院卷1第74頁），僅系爭91年9月5日及91年
      11月4日二筆債務，同為50萬元，而被上訴人於出具與上
      訴人之字據係記載「50萬～12/4收回付月初91.10/4入
      10,000- 11/4入10,000.- 12/4止收回」，僅有系爭91年9
      月5日所借之50萬元借款始可能於91年10月4日及91年11月
      4日各給付利息1萬元，另筆91年11月4日所借之50萬元，
      並不可能於91年10月4日即於借款前一個月先行繳納利息
      。故被上訴人稱上開字據係記載91年11月4日之借款，由
      上訴人於91年12月4日取回胡良金所簽發之擔保票據云云
      ，殊無可採。被上訴人雖另辯稱上開字據之日期記載錯誤
      ，有關10月4日之記載應係11月4日云云。惟查，被上訴人
      係以經營抵押放款，收取利息營利之人，業經其供述在卷
      （本院卷2第29頁），且對於各筆借款之借款日期、金額
      、利息收入等均有詳細之記載（本院卷1第74頁、第75頁
      ），於出具與上訴人之字據，豈有可能出現利息清償在借
      款日前之錯誤？所辯上開字據係上訴人於91年12月4日收
      回胡良金所簽發作為擔保91年11月4日借款之票據云云，
      自非可採。
  ２、系爭字據之主詞雖未明白顯示，惟依所載動詞「入」之記
      載，應可推知係被上訴人收「入」利息，並於12月4日「
      收回」50萬元，該字據並無任何文字可得推知「50萬」是
      指50萬元之票據，亦無任何文字顯示係上訴人「收回」，
      故絕無可能作為係上訴人收回票據之解釋，被上訴人所辯
      ，顯與上開字據之文意不符。
  ３、被上訴人係經營抵押放款，取息營利之人，若無相當之擔
      保，殊難想像願意貸出款項，若91年11月4日出借與上訴
      人之50萬元，上訴人係持胡良金所簽發之票據以為擔保，
      何以未曾要求上訴人將尚未填載發票日期之胡良金所有票
      據記載完成，並加以背書，且於上訴人未提出足額擔保之
      情況下，願將作為擔保用之胡良金支票返還上訴人？被上
      訴所辯顯與常情不符。
  ４、依被上訴人所稱，就系爭91年9月5日之50萬元借款，上訴
      人於借款時支付利息1萬元，其後再於91年10月5日、91年
      11月5日、91年12月5日各支付1萬元利息，則該筆借款，
      至92年1月5日時，即已逾清償期而未清償，且未續付利息
      ，以被上訴人係經營抵押放款之人，若上訴人未清償借款
      ，何以未立即於92年1月間即提示票據，反於92年1月22日
      復再出借20萬元之款項與上訴人？並於92年2月10日始提
      示系爭票據，再延至92年10月3日始聲請本件支付命令？
      對照被上訴人對於所執有之上訴人所簽發92年2月10日面
      額60萬元、92年2月14日面額90萬元、92年2月22日面額20
      萬元之支票均遵期提示，足見上訴人所稱系爭91年9月5日
      所借之50萬元業已於91年12月4日清償，尚非無據，應可
      認定。
（二）另被上訴人就上訴人所提92年3月19日之錄音譯文，亦認
      為對話內容大致如譯文所載（見原審卷第80頁），該錄音
      譯文中，代被上訴人向上訴人討債之甲○○，確曾多次提
      及50萬的票（即胡良金所簽發之票據）過了（指兌現），
      上訴人尚欠120萬元（見本院卷1第87頁以下），若上訴人
      尚未清償系爭91年9月5日所借50萬元款項，何以受被上訴
      人委託討債之甲○○未連同本件債務一併催討？並一再表
      示胡良金之支票兌現後，尚欠120萬元？上開錄音帶譯文
      雖非上訴人已清償系爭50萬元債務之直接證據，但仍得作
      為兩造間於92年3月19日所存債權債務僅餘170萬元之證明
      。
（三）92年4月19日上訴人交付面額110萬元之支票及現金10萬元
      與被上訴人，用以清償92年3月19日所簽發之本票，其中
      現金10萬元之部分，上訴人尚扣除46,000元之養牛工資、
      飼料款，為兩造所不爭執。若上訴人尚欠被上訴人本件50
      萬元債務，被上訴人何以未一併追討，反同意上訴人自清
      償款項中再行扣除養牛工資及飼料款？上訴人所稱系爭50
      萬元借款業已清償，揆諸兩造間金錢往來及清償情狀，核
      屬有據，堪可採信。
四、本件上訴人既可提出被上訴人所出具「50萬.~12/4 收回」
    之字據，而被上訴人就該字據係表明上訴人收回作為91年
    11月4日借款擔保之胡良金支票一節所為陳述尚難採信，且
    參酌兩造間金錢往來之經過，及系爭票據提示催討之情狀，
    並審酌甲○○於92年3月19日、92年4月19日代被上訴人向上
    訴人催討債務之經過，及上訴人清償170萬元過程等各種情
    狀，應認上訴人所稱系爭50萬元債務業已清償為可採。從而
    ，被上訴人請求上訴人應給付50萬元及自92年2月10日起至
    清償日止，按年息百分之6計算之利息，為無理由，不應准
    許。原審判命上訴人給付50萬元及自92年2月10日起至清償
    日止，按年息百分之6計算之利息，並依職權為假執行之宣
    告，自有未洽。上訴意旨指摘原判決不當，求予廢棄改判，
    為有理由，自應由本院予以廢棄改判如主文所示。
五、本件事證已臻明確，兩造其餘攻擊、防禦方法，經本院審酌
    後，核與本件判決結果不生影響，爰不逐一論述，附此敘明
    。
六、據上論結，本件上訴為有理由，依民事訴訟法第436條之1第
    3項、第450條、第78條，判決如主文。
中　　華　　民　　國　　94　　年　　7　　月　　 27　　日
                  民事第二庭    審判長法　官　蔡孟芳
                                      法  官  王佳惠
                                      法  官  楊數盈
以上正本係照原本作成。
不得上訴。
中　　華　　民　　國　　94　　年　　7　　月　　 27　　日
                                書記官　張永榮
